臺灣屏東地方法院刑事判決　　　　　　　 95年度訴字第772號
公　訴　人　臺灣屏東地方法院檢察署檢察官
被　　　告　戊○○○
選任辯護人　黃如流律師
上列被告因偽造有價證券等案件，經檢察官提起公訴（95年度偵
緝字第376 號），本院判決如下：
    主  文
戊○○○連續意圖供行使之用，而偽造有價證券，處有期徒刑
年陸月。附表所示之本票均沒收。
    事  實
一、戊○○○於民國89年間自任會首，召集若干互助會，竟利用
    乙○○○欲賺取互助會利息差額之心態，意圖為自己不法之
    所有，並基於意圖供行使之用而偽造有價證券之概括犯意，
    連續向乙○○○佯稱其所招集之互助會活會會員丙○○、庚○○、己○○、甲○○、丁○○等人欲將活會會員資格賣出
    ，並於不詳時間、地點偽造如附表所示之本票後交予乙○○○收執以取信乙○○○，致乙○○○陷於錯誤，誤認丙○○
    、庚○○、己○○、甲○○、丁○○等人果將渠等之活會會
    員資格出賣，而陸續交付與如附表所示之本票數額相同之金
    錢予戊○○○，嗣乙○○○持附表所示之本票要求戊○○○
    清償未遇，乃向丙○○、庚○○、己○○、甲○○、丁○○
    追討債務，經渠等均表示未簽發附表所示之本票，乙○○○
    始知受騙。
二、案經乙○○○訴請臺灣屏東地方法院檢察署檢察官偵查起訴
    。
    理  由
一、證人丙○○、庚○○、甲○○、丁○○於檢察官偵查中所為
    之證述，未見檢察官在偵查時有不法取供之情形，被告戊○○○、辯護人亦未曾釋明上開證述有何顯不可信之情況，是
    渠等於偵查中之證言，依刑事訴訟法第159 條之1 第2 項之
    規定，自得為證據。又證人依法應具結而未具結者，其證言
    不得作為證據，刑事訴訟法第158 條之3 規定甚明，查其立
    法理由旨在擔保該證人之證言，係據實陳述之可信性，故未
    依法具結者，依證據絕對排除法則，當然無證據能力，不得
    作為論罪之基礎，自不得因當事人於審判程序之同意，或未
    於言詞辯論終結前聲明異議視為同意，而可認該未具結之證
    言，即得作為證據，亦即縱有同法第159 條之5 第1 、2 項
    之情形，亦應受同法第158 條之3 規定之限制，而告訴人係
    向司法警察機關或偵查機關申告犯罪事實而要求訴追之人，
    其於我國刑事訴訟法中，並非法定列舉之獨立證據方法，若
    以告訴人所陳親身經歷之被害經過，作為認定犯罪事實之依
    據時，乃居於證人之地位，亦即其證據方法為證人，必須踐
    行有關證人之證據調查程序，除非其有依法不得令其具結之
    情形，否則事實審法院應命其具結，若依法應具結而未具結
    時，該告訴人有關被害事實之陳述，無證據能力，法院不得
    援其陳述作為判決之基礎（最高法院93年度台上字第5964號
    判決意旨參照，查告訴人乙○○○於偵查中陳述時未經具結
    ，且其無依法不得令具結之情形，揆諸上揭說明，其於偵查
    中之上開陳述，不得作為證據。
二、訊據被告戊○○○固坦承交付如附表所示之本票予告訴人乙○○○，及自告訴人處如數取得如附表所示之本票上所載之
    金額之事實，惟辯稱：伊係幫活會會員賣會，附表所示之本
    票均係會員本人簽發，伊取得款項後即交予賣會之會員，伊
    沒有詐騙告訴人云云。經查，證人即告訴人乙○○○於本院
    審理時結證稱：認識戊○○○，89年有委託戊○○○幫伊買
    會，伊也有跟會，如果有人要賣會，戊○○○會主動來跟伊
    說，伊買下後戊○○○就親手交付賣會人的本票給伊，伊也
    有把錢付給戊○○○，戊○○○有告訴伊庚○○、甲○○、
    丁○○、丙○○要賣會，這些人伊都不認識，伊都把錢給戊○○○，戊○○○跑了，伊去找這些人要錢，他們都否認有
    簽發那些本票，伊才知道被戊○○○騙了，本票都是戊○○○拿來給伊，戊○○○拿那些都是總金額面額的本票，只給
    伊1 張賣會的人名義簽發的本票，伊和己○○不認識，戊○○○把本票拿給伊，都是戊○○○在接洽，伊照本票上地址
    找己○○，己○○否認是她所簽發，她說其中1 張是她開的
    ，另1 張不是她簽發，但是己○○說她已經和戊○○○債務
    都清楚了等語（見本院卷第78頁、第79頁正面），核與證人
    甲○○於偵查中結證稱：認識戊○○○，89年間有參加戊○○○的互助會，當時會首是戊○○○，票號204589、015688
    之本票不是伊簽發，渠等是參加（新臺幣，下同）3,000 元
    的合會，不是30,000元，也不是60,000元等語（見偵卷第34
    頁），證人丙○○於偵查中證稱：不認識戊○○○，票號12
    5519之本票不是伊簽發等語（見偵卷第34頁）；其於本院審
    理時結證稱：不認識戊○○○，89年沒有參加合會，沒有委
    託別人簽本票，編號1 的本票（同上票號本票）不是伊簽發
    ，也不是伊的字，從20歲以後到現在沒有委託別人用伊名義
    簽發本票，沒有請別人用伊名義簽發本票給別人等語（見本
    院卷第69頁反面、第70頁），證人丁○○於偵查中證稱：認
    識戊○○○，89年間有參加戊○○○的互助會，當時會首是
    戊○○○，票號016203、240716、247547、240718之本票不
    是伊簽發等語（見偵卷第34頁）；其於本院審理時結證稱：
    認識戊○○○，89年有參加戊○○○為會首的互助會，但是
    參加多少錢的會忘記了，大約都是3,000 元和5,000 元的會
    ，有委託戊○○○幫伊賣會，但是伊還是自己要簽本票，委
    託戊○○○賣會時都是自己簽本票，編號24至27號的本票（
    同上票號本票）不是伊簽發，那都不是伊的字，且此4 張本
    票的筆跡完全不同，4 張本票上面的指印也不是伊的，伊本
    身會寫字不會請人家寫本票，伊賣會給別人時都是分開簽發
    好幾張本票給買會的人，有賣過會，須要錢時就會賣，賣過
    幾次忘記了，賣會的人要開本票給買會的人，這樣才有憑據
    ，本票是交給戊○○○轉給買會的人，開的票是剩下活會幾
    會就開幾張，乙○○○有拿上開4 張票向伊要錢，但是伊認
    為那4 張票不是伊簽發的，所以伊就沒有付錢，乙○○○說
    那4 張票是戊○○○拿給他的，伊就去找戊○○○，但是戊○○○已經跑了，如果一次開完所有應繳會款面額的本票給
    戊○○○，那是已經完會，伊沒有一次開給戊○○○全部應
    繳會款面額的本票給戊○○○，都是分開簽發，每次繳會款
    就會把本票拿回1 張，如果沒有拿回來，戊○○○會在伊面
    前把伊開的票撕掉等語（見本院卷第75頁、第76頁），證人
    庚○○於偵查中證稱：認識戊○○○，有參加戊○○○的合
    會，在88、89年間，伊參加了1 會，1 會3,000 元，得標後
    約有60,000多元，票號247538、000728、229950之本票不是
    伊簽發，筆跡不是伊的，伊也不曾委託過別人開本票等語（
    見偵卷第34頁、第35頁）；其於本院審理時結證稱：認識戊○○○，大約88、89年間認識，89年有參加戊○○○為會首
    每會3, 000元會，會很快就開完，所以有死會也有活會，很
    快就結束，伊沒有被戊○○○倒會，有委託戊○○○幫伊賣
    會，大約89年的時候，伊通常都跟1 、2 會，不會賣很多會
    ，最多大約賣2 會，合會得標約5 、6 萬元，1 會3,000 元
    ，算起來大約20幾個會員，如果伊要用到錢但是標不到，就
    請戊○○○看有沒有人要買伊的會，如果有人要買，伊就變
    成死會，伊要開本票給買伊會的人，1 張本票面額3,000 元
    ，看剩下幾個活會就開幾張，編號4 、13、18的本票（同上
    票號本票）不是伊簽的，委託戊○○○賣會時沒有委託戊○○○幫伊簽本票，本票都是伊自己開的，既使伊要賣會，也
    是伊自己開本票，伊賣會都是委託戊○○○，賣會要開票給
    買會的人，委託戊○○○賣會時印象中沒有包括開票的事情
    也委託她，渠等都是一手交錢一手交票，都是伊自己開的本
    票，伊開的本票是看剩下多少活會就開幾張，應該不可能把
    剩下活會的錢集中開1 張本票，是分開來的，伊繳清會款後
    本票請戊○○○處理，有時候會拿回來，有時候戊○○○說
    撕掉，伊就相信戊○○○，本票是付錢之後叫戊○○○拿回
    來撕掉，繳1 張拿回1 張，賣會以後買伊會的人就繼承伊活
    會會員的資格，但是伊變成每期要繳死會的會錢給戊○○○
    ，伊之所以開本票給買會的人，是伊對他而言已經是死會，
    他在事後標會活動中只要付出扣除標金的金額，但是可以從
    伊這邊得到3,000 元，賺取標金利息，伊賣會時就把所有剩
    下會期的本票數先開給戊○○○轉給買會的人，之後伊每期
    繳死會會金3,000 元給戊○○○拿給買會的人，再取回本票
    。所以伊開的本票不會超過3,000 元或10,000元，就參加戊○○○的會都沒有開超過3,000 元或10,000元面額的本票，
    如果賣會開的本票是3,000 元或10,000元，不可能開總額的
    票給戊○○○，例如10,000元的會剩30次結清，伊不可能一
    次開30萬的票給被告，因為這樣風險太大，伊一定是每月付
    錢把票拿回來，所以票一定是分開開等語（見本院卷第70頁
    反面至第73頁），證人己○○於本院審理時結證稱：認識戊○○○，是因為合會認識，認識不會很久，大約是89年時認
    識，89年時有參加戊○○○為會首每會3,000 元的互助會，
    還有參加5,000 元的會，有委託戊○○○幫伊賣會，但是幾
    次忘記了，賣會要簽本票，都是伊自己簽發，賣會時伊是以
    總金額簽發1 張本票，編號14（票號：328467）之本票是伊
    簽發，編號15（票號：016202）之本票不是伊簽發，上面指
    印不是伊所蓋，編號15的本票伊也沒有請戊○○○幫伊簽發
    ，因為伊會寫字，伊確定賣會時從來沒有委託戊○○○幫伊
    簽發本票，上開2 張本票乙○○○拿給伊看過，沒有委託戊○○○開本票等語（見本院卷第76頁反面、第77頁）相符，
    並有如附表所示之本票影本在卷足憑，堪認證人丙○○、庚○○、己○○、甲○○、丁○○均未授權被告以渠等之名義
    簽發本票，告訴人則係因被告交付上開本票始陷於錯誤而將
    上開本票票載金額交付予被告，被告所辯均經證人駁斥如上
    ，顯係卸責之詞，不足採信，本件事證明確，被告犯行洵堪
    認定。至辯護人雖聲請將附表所示之本票送請鑑定云云，惟
    證人丙○○、庚○○、己○○、甲○○、丁○○於偵查中及
    本院審理時均已證稱未簽發附表所示之本票給被告交予告訴
    人，已如上述，本院因認無將附表所示之本票送鑑定之必要
    ，併此敘明。
三、按被告戊○○○行為後，刑法第55條後段關於牽連犯之規定
    、第56條關於連續犯之規定，均經修正公布施行，依刑法第
    2 條第1 項之規定，應為「從舊從輕」之比較，比較時應就
    罪刑有關之共犯、未遂犯、想像競合犯、牽連犯、連續犯、
    結合犯，以及累犯加重、自首減輕暨其他法定加減原因（如
    身分加減）與加減例等一切情形，綜其全部罪刑之結果而為
    比較（最高法院95年第8 次刑事庭會議決議參照），則上開
    修正部分，顯然以修正前之刑法第55條後段之牽連犯從一重
    處斷、第56條之連續犯以一罪論之規定較有利於被告，本院
    綜合比較之結果，認本件應全部適用被告行為時之法律即修
    正前刑法第55條後段、第56條之規定，合先敘明。次按行使
    偽造有價證券，以取得票面價值之對價，固不另論詐欺罪（
    最高法院25年上字第1814號、31年上字第409 號判例意旨參
    照），但如以偽造之有價證券供作擔保或作為新債清償而借
    款，則其借款之行為，為行使有價證券以外之另一行為，其
    間有方法結果關係，應論以詐欺罪之牽連犯（最高法院民刑
    庭決議62年2 月20日決議參照），本件被告係以簽發本票為
    擔保之方法取信告訴人乙○○○而達其詐欺之目的，是核被
    告所為，係犯刑法第201 條第1 項之偽造有價證券罪及第
    339 條第1 項之詐欺取財罪。被告偽造署押之行為為偽造有
    價證券之部分行為；又其偽造有價證券後持以行使，行使之
    低度行為為偽造之高度行為吸收，均不另論罪。被告所犯之
    偽造有價證券罪及詐欺取財罪2 罪之間，有方法目的之牽連
    關係，應依修正前刑法第55條後段之規定從一重之偽造有價
    證券罪處斷。被告所為上開多次偽造有價證券犯行，時間緊
    接、犯罪構成要件相同，顯然基於概括犯意反覆為之，為連
    續犯，應依修正前刑法第56條之規定論以一罪，並依法加重
    其刑。檢察官雖未就被告偽造己○○名義之本票而向告訴人
    詐欺犯行提起公訴，惟被告所為之此部分犯行，與原起訴論
    罪之偽造有價證券及詐欺取財犯行，依有利於被告之修正前
    刑法第56條之規定有連續犯之裁判上一罪關係，依審判不可
    分原則，乃為起訴效力所及，本院自得併予審判。爰審酌被
    告犯罪之動機、目的、手段，犯罪後否認犯行之犯後態度，
    且未與告訴人和解等一切情狀，量處如主文所示之刑。附表
    所示之本票均應依刑法第205 條宣告沒收。
據上論斷，應依刑事訴訟法第299 條第1 項前段，刑法第201 條
第1 項、第339 條第1 項、第205 條、第2 條第1 項前段、修正
前刑法第55條後段、第56條，罰金罰鍰提高標準條例第1 條前段
，判決如主文。
本案經檢察官陳川傑到庭執行職務。
中　　華　　民　　國　　96　　年　　2 　　月　　13　　日
                  刑事第五庭    審判長法  官  石家禎
                                      法  官  李宜娟
                                      法  官  林家聖
以上正本證明與原本無異。
如不服本判決應於收受本判決送達後10日內向本院提出上訴書狀
，其未敘述上訴理由者，並得於提起上訴後10日內向本院補提理
由書狀（均須按他造當事人之人數附繕本）「切勿逕送上級法院
」
                                      書記官  陳蓉柔
中　　華　　民　　國　　96　　年　　2 　　月　　13　　日
附表：
┌──┬─────┬──────┬────┬────┐
│編號│發票名義人│  發票日期  │票據號碼│ 金 額  │
├──┼─────┼──────┼────┼────┤
│ 1  │  庚○○  │89年4 月3 日│ 229950 │60,000元│
├──┼─────┼──────┼────┼────┤
│ 2  │  庚○○  │89年4 月28日│ 247523 │75,000元│
├──┼─────┼──────┼────┼────┤
│ 3  │  庚○○  │89年7 月10日│ 000728 │36,000元│
├──┼─────┼──────┼────┼────┤
│ 4  │  甲○○  │89年5 月4 日│ 015688 │60,000元│
├──┼─────┼──────┼────┼────┤
│ 5  │  甲○○  │89年7 月10日│ 204589 │3,6000元│
├──┼─────┼──────┼────┼────┤
│ 6  │  丁○○  │89年5 月4 日│ 240716 │60,000元│
├──┼─────┼──────┼────┼────┤
│ 7  │  丁○○  │89年5 月4 日│ 240718 │60,000元│
├──┼─────┼──────┼────┼────┤
│ 8  │  丁○○  │89年5 月29日│ 247547 │75,000元│
├──┼─────┼──────┼────┼────┤
│ 9  │  丁○○  │89年7 月7 日│ 016203 │36,000元│
├──┼─────┼──────┼────┼────┤
│ 10 │  丙○○  │89年6 月29日│ 125519 │75,000元│
├──┼─────┼──────┼────┼────┤
│ 11 │  己○○  │89年7 月7 日│ 016202 │36,000元│
└──┴─────┴──────┴────┴────┘
附錄本案論罪科刑法條全文：
刑法第201條
意圖供行使之用，而偽造、變造公債票、公司股票或其他有價證
券者，處3 年以上10年以下有期徒刑，得併科3 千元以下罰金。
行使偽造、變造之公債票、公司股票或其他有價證券，或意圖供
行使之用，而收集或交付於人者，處1 年以上7 年以下有期徒刑
，得併科3 千元以下罰金。
刑法第339條第1項
意圖為自己或第三人不法之所有，以詐術使人將本人或第三人之
物交付者，處5 年以下有期徒刑、拘役或科或併科1 千元以下罰
金。
